【裁判字號】    99,上訴,1797
【裁判日期】    990805
【裁判案由】    偽證
【裁判全文】
臺灣高等法院刑事判決                99年度上訴字第1797號
上  訴  人  臺灣臺北地方法院檢察署檢察官
被      告  乙○○
上列上訴人因被告偽證案件，不服臺灣臺北地方法院98年度訴字
第1822號，中華民國99年4 月23日第一審判決（起訴案號：臺灣
臺北地方法院檢察署97年度偵字第27148 號、第27149 號），提
起上訴，本院判決如下：
    主  文
上訴駁回。
    理  由
一、公訴意旨略以：被告乙○○（原名高乙○○）之夫高明欽（
    已歿）於民國90年7 月間，以其名義向李陳幼緞之子李俊興
    承租坐落臺北市○○區○○街147 號1 樓及地下室（下稱系
    爭房屋），用以經營登益實業股份有限公司（下稱登益公司
    ）。然因高明欽積欠甲○○新臺幣（下同）1,300 萬元未還
    ，遂以登益公司及乙○○之名義與甲○○簽訂「債務清償協
    議書」，並約定乙○○應將系爭房屋之租賃權讓予甲○○，
    嗣於90年9 月11日由甲○○與代表李俊興之李陳幼緞簽訂租
    賃契約。乙○○明知其與其夫高明欽於移轉租賃權、另簽租
    賃契約後，有受甲○○指示陸續支付李陳幼緞房租，竟基於
    偽證之犯意，於臺灣臺北地方法院審理91年度北簡字第1420
    4號李俊興訴請甲○○遷讓房屋並給付租金事件審理時，以
    證人身份於供前具結後，就案情有重要關係之事項即有無繳
    交房租一事，虛偽證稱：「（問：90年9月16日以後就系爭
    房子有無另外交付租金或支票給原告？）沒有」等之不實證
    述，因認乙○○涉犯刑法第168條之偽證罪嫌云云。
二、按犯罪事實應依證據認定之，無證據不得認定犯罪事實，刑
    事訴訟法第154 條第2 項定有明文。又檢察官就被告犯罪事
    實，應負舉證責任，並指出證明之方法。因此，檢察官對於
    起訴之犯罪事實，應負提出證據及說服之實質舉證責任。倘
    其所提出之證據，不足為被告有罪之積極證明，或其指出證
    明之方法，無從說服法院以形成被告有罪之心證，基於無罪
    推定之原則，自應為被告無罪判決之諭知。偽證罪之構成，
    以於執行審判職務之公署審判時或於檢察官偵查時對於案情
    有重要關係之事項，供前或供後具結，而為虛偽之陳述為要
    件，所謂虛偽之陳述，係指與案件之真正事實相悖，而足以
    陷偵查或審判於錯誤之危險者而言，若在此案之供證為屬真
    實，縱其後於其他案件所供與前此之供述不符，除在後案件
    所供述合於偽證罪之要件得另行依法辦理外，究不得遽指在
    前與實情相符之供證為偽證（最高法院52年度台上字第1300
    號判例、92年度台上字第128 號判例、69年台上字第2427號
    判例參照）。
三、檢察官認被告涉犯偽證罪嫌，無非係以告發人甲○○之證述
    、被告之供述、臺灣臺北地方法院91年度北簡字第14204號
    遷讓房屋等事件91年10月31日之言詞辯論筆錄、證人結文、
    92 年4月31日宣示判決筆錄、同院96年度易字第263號侵占
    案件96年3月27日準備程序筆錄、證人結文等為據。訊據被
    告堅決否認有偽證之犯行，辯稱：我只是講錯話、記錯而已
    等語。
四、證據能力部分：
    本件判決後開所示之被告以外之人於審判外之陳述或書面陳
    述，固均屬傳聞證據，惟被告於本院對之證據能力均不爭執
    （見本院卷第20頁反面至22頁反面），未於言詞辯論終結前
    聲明異議，本院審酌此等證據資料製作時之情況，尚查無違
    法不當及證明力明顯過低之瑕疵，亦認為以之作為證據應屬
    適當，爰逕依刑事訴訟法第159 條之5 規定，認均例外有證
    據能力。
五、經查：
  (一)被告之夫高明欽於90年7 月間，以其名義向李陳幼緞之子李
    俊興承租系爭房屋，用以經營登益公司，嗣因高明欽積欠甲
    ○○1,300 萬元未還，遂以登益公司及被告之名義與甲○○
    簽訂債務清償協議，並約定被告應將系爭房屋之租賃權讓予
    甲○○，後由甲○○與代表李俊興之李陳幼緞簽訂房屋租賃
    契約，自90年9 月11日起由甲○○承租系爭房屋，嗣李俊興
    以甲○○未依約給付租金，訴請甲○○遷讓房屋並給付租金
    ，經法院判決甲○○應遷讓返還系爭房屋與李俊興，並自91
    年8 月23日起至交還系爭房屋之日止，按月給付45,000元等
    情，有房屋租賃契約書2 紙影本、債務清償協議書影本、原
    審法院91年度北簡字第14204 號宣示判決筆錄影本、92年度
    簡上字第351 號判決影本、最高法院95年度台簡上字第25號
    民事判決可佐，並經原審法院依職權調閱上開民事卷宗核閱
    無訛，且為被告所不爭執（見他字7403卷第3 至6 頁、第31
    頁、偵字27148 卷第58至67頁、第208 至215 頁反面、原審
    卷第115 頁、第127 頁、第164 頁反面），此部分事實，洵
    堪認定。
  (二)被告在原審法院91年度北簡字第14204 號李俊興訴請甲○○
    遷讓房屋並給付租金事件中，於91年10月31日言詞辯論期日
    ，以證人身份於供前具結後，就案情有重要關係之事項即有
    無繳交房租一事，證稱：「西昌街147 號房子是原告李俊興
    的，我向他承租，租期至90年9 月12日，我在該處經營登益
    實業有限公司，我把東西給甲○○，因為我有向她借款300
    萬元，但她叫我們寫1,200 萬元，當時她說房子由她來租，
    我有告訴她不能頂讓，後來在90年9 月12日晚上7 點多時，
    我跟我媽媽帶被告甲○○到原告李俊興的桂林路住處，去的
    時候只有原告李俊興的媽媽在，原告李俊興的媽媽同意租給
    被告，就寫契約書，簽好之後我就將鑰匙交給被告，我連保
    全鑰匙都交給她，後來她請我們幫她顧店，她約時間地點要
    我們去拿鑰匙，本來說要給我們薪水，但都沒有，做到91年
    6 月3 日她說我們不能再去了，後來該處就另外申請明陽商
    行。」、「（提示債務清償協定書，是否你簽的？）是我簽
    的，當時我們同意就將鑰匙、東西給她了。」、「（接洽系
    爭租賃事宜時都與何人接洽？當時押金多少？）都與原告李
    俊興的媽媽。」、「（90年9 月16日以後就系爭房子證人有
    無另外交付租金或支票給原告李俊興？）沒有。」等語，有
    該言詞辯論筆錄在卷可證（見偵27148 卷第49至50頁）。而
    甲○○委任之訴訟代理人張世柱律師於該案91年9 月26日言
    詞辯論程序稱：「我們沒有受租賃物之交付，其餘租賃契約
    之真正、被告（指甲○○）未付租金及押金均不爭執」等語
    ，又甲○○於該案中始終主張李建興未依租約交付系爭房屋
    供其使用，故其亦未交付租金、押金，則關於李俊興有無依
    租約交付系爭房屋之爭點，不僅成為該民事事件證據調查及
    辯論之主要焦點，原審法院91年度北簡字第14204號宣示判
    決筆錄亦以之作為判決甲○○敗訴之主要論據，嗣甲○○不
    服此民事判決而上訴原審法院合議庭、最高法院民事庭時，
    亦一再以李俊興未依租約交付系爭房屋、系爭房屋仍由被告
    占有使用作為上訴理由等情，均可參該等民事事件卷宗。再
    甲○○於本件告發被告、李陳幼緞涉犯偽證罪嫌，於98年5
    月15日檢察事務官詢問時仍供稱：「李俊興告我的91年北簡
    14204號給付租金事件中，李陳幼緞及乙○○都作偽證，害
    我官司敗訴。90年9月到91年7月我完全沒有租賃及使用該房
    屋，該房屋事由乙○○經營自己的生意使用，我也是生意人
    ，我沒有必要要乙○○幫我管理生意及房屋」等語（見偵
    27148卷第44頁）。由上可知，甲○○根本否認有占有使用
    系爭房屋，此外，除被告前後矛盾之供述外（詳下述），亦
    無其他積極證據足證甲○○確有指示被告交付房租與李陳幼
    緞，則公訴意旨以被告於91年10月31日在原審法院簡易庭91
    年度北簡字第14204號行言詞辯論程序時所為之證稱有虛偽
    之情事，即有誤會。
  (三)被告雖嗣於原審法院96年度易字第263 號另案刑事侵占案件
    96年3 月27日準備程序時供稱：「我跟甲○○簽約時，她有
    叫我把房租交給李俊興，我房租從甲○○頂讓時到91年6 月
    ，我都有交房租給他，因為甲○○說她不要做了，所以才開
    始沒有繳房租。」、「（就剛剛所述的事實是否願意以證人
    的身份，具結表示所言屬實？）願意。」等語，並簽名具結
    （見偵27148 卷第74頁、第77頁）。惟被告在上述刑事侵占
    案件中係唯一之被告，基於不自證己罪原則，自不可能從被
    告身分轉換為證人，刑事訴訟法亦無令被告具結之規定，是
    該次具結顯屬無效行為。縱認被告於上述刑事侵占案件供述
    屬實，被告於原審法院簡易庭91年度北簡字第14204 號91年
    10月31日民事事件證述有涉及偽證之虞，則上述刑事侵占案
    件承審法官未告知刑事訴訟法第181 條「不自證己罪」得拒
    絕證言之權利，程序上已有瑕疵；又被告在上述刑事侵占案
    件以證人身份供後具結，與證人結文上載明「訊問前」具結
    矛盾，法定程序亦有未合；況甲○○並未指示被告陸續支付
    李陳幼緞房租，已如前述，即認被告於上述刑事侵占案件96
    年3 月27日之證述有效而涉及偽證罪嫌，亦非本件公訴意旨
    起訴之91年10月31日偽證範圍，尚非本院所得審究。
  (四)被告嗣於本案98年9 月11日偵查時雖供稱：系爭房屋確實有
    交給甲○○使用，我及高明欽均受雇於甲○○，繳交房租是
    甲○○指示由高明欽直接從店內收入每天拿錢給房東，但房
    東表示繳的房租根本不夠，所以開庭時，高明欽告知我既然
    搞不清楚狀況，且房屋又是甲○○承租的，所以說沒有就好
    ，並非李陳秀緞要求我作偽證等情（見偵27148 卷第193 至
    194 頁）。惟被告於原審法院審理時即說明：民事案件中（
    指原審法院簡易庭91年度北簡字第14204 號）就系爭房屋有
    無交付租金或支票給房東之事，沒有亂說，確實沒有替甲○
    ○付租金給李王幼緞，之後在檢察官訊問時（指本案98年9
    月11日偵查筆錄），又回答每天付房租給李陳幼緞，是我說
    錯了，事實上雖然按月有付錢給李陳幼緞，但不是替甲○○
    付房租，是按月清償高明欽欠李陳幼緞的錢，在原審法院96
    年度易字第263 號刑事侵占案件中，我說甲○○有叫我把房
    租交給李俊興，房租從甲○○房屋頂讓時做到96年5 月，我
    都有交房租給李陳幼緞，那是我記錯了，甲○○並沒有交，
    因為甲○○都沒有拿錢。本案的租押金我不知道究竟有無拿
    回，因為都是我先生跟李俊興交易的，不知道有無拿回來，
    應該是留下來抵扣欠李俊興媽媽的錢等語（見原審卷第165
    頁正、反面）。參酌甲○○於遷讓返還房屋之民事訴訟及本
    案98年5 月15日偵查時均主張沒有租賃及使用系爭房屋（見
    偵27148 卷第44頁）、並未指示被告陸續支付租金與李陳幼
    緞等情，已如前述；及被告於本案偵查時對於交付租金之時
    地、金額均表示係其夫高明欽處裡，其搞不清楚狀況（見偵
    27148 卷第194 頁），而高明欽已歿於94年7 月26日，無從
    傳訊以釐清真相等情，依現有證據資料判斷，被告既未實際
    代甲○○給付房租予李陳幼緞，則被告所稱有繼續繳交房租
    一節是否屬實，仍乏具體事證可佐，自不能因被告於本案98
    年9 月11日偵查中、原審法院96年度易字第263 號96年3 月
    27日準備程序時之供稱，即謂被告有公訴意旨所指偽證之犯
    行。至被告此次在本案偵查時之供稱縱有不實，因當時係以
    被告身份應訊，而刑事被告並無真實陳述之義務，亦不得據
    此論以偽證罪之犯行，附此敘明。
  (五)綜上所述，被告於91年10月31日原審法院91年度北簡字第14
    204 號民事事件與96年3 月27日原審法院96年度易字第263
    號刑事案件中，就甲○○有無指示被告交付租金予房東一事
    ，雖所陳前後不一，惟其在李俊興訴請甲○○遷讓房屋並給
    付租金事件審理中所為之證述，實與甲○○陳述之情節相符
    ，本件即有合理懷疑存在。況檢察官所舉之其他證據，亦無
    法證明被告確有偽證之犯行，自難僅憑被告以證人身份所為
    證述與其以被告身份所為供述內容不符，忽視被告本不負真
    實陳述義務之法理，在無其他積極證據可資佐證之情形下，
    率爾認定被告以證人身份所述就案情有中要關係事項之未繳
    納房租予李陳幼緞、李俊興等語即屬虛偽。本件依檢察官所
    舉各項證據方法，並不足資以佐證被告確有偽證犯行，此外
    ，復查無其他積極證據足認被告有公訴意旨所指罪行，揆諸
    首揭說明，既不能證明被告犯罪，自應為無罪之諭知。
六、原審以卷內訴訟資料經逐一剖析，參互審酌，尚無從獲得被
    告有罪之心證，復查無其他積極確切證據足證被告犯罪，而
    為被告無罪之諭知，並無不合。檢察官以被告前後以證人、
    被告身份就有無交付租金此一與案情具重大關係之同一事項
    所為之證述與供述相互矛盾，原審未先釐清，即據甲○○所
    述逕認定被告無偽證犯行，恐有應調查事項未調查之違誤提
    起上訴，並無理由，應予駁回。
據上論斷，應依刑事訴訟法第368條，判決如主文。
本案經檢察官何明楨到庭執行職務。
中    華    民    國    99    年    8     月    5    日
                  刑事第二十二庭審判長法  官  郭雅美
                                      法  官  洪于智
                                      法  官  魏新國
以上正本證明與原本無異。
如不服本判決，應於收受送達後10日內向本院提出上訴書狀，其
未敘述上訴之理由者並得於提起上訴後10日內向本院補提理由書
（均須按他造當事人之人數附繕本）「切勿逕送上級法院」。
                                      書記官  蔡儒萍
中    華    民    國    99    年    8     月    5     日

司法院資訊處製作；財團法人民間司法改革基金會備份。
